ACORDAO-COMPLETO-2486186

ACÓRDÃO 3077/2022 ATA 17/2022 - PRIMEIRA CÂMARA

VISTOS, relatados e discutidos estes autos de tomada de contas especial instaurada pela Caixa Econômica Federal contra Francisco Valbert Ferreira de Queiroz e Luzivete Botelho da Silva Rodrigues, em razão de impugnação das despesas dos Contratos de Repasse 178.453-21 e 247.483-54/2007, firmados entre o Ministério do Esporte e o Município de Itinga do Maranhão/MA, que tinham por objetos, respectivamente, a construção de arquibancadas no estádio municipal e a construção de quadra poliesportiva.  
ACORDAM os Ministros do Tribunal de Contas da União, reunidos em Sessão da Primeira Câmara, com fundamento no art. 16 da Lei 8.443/1992 c/c os art. 202 do Regimento Interno do TCU, em:
9.1. considerar revéis Francisco Valbert Ferreira de Queiroz, Strato Construções Comércio e Serviços Ltda. e Cantanhede Empreendimentos e Construções Ltda., para todos os efeitos, dando-se prosseguimento ao processo, com fulcro no art. 12, § 3º, da Lei 8.443/1992; 
9.2. rejeitar as alegações de defesa de Luzivete Botelho da Silva Rodrigues; 
9.3. julgar irregulares, nos termos dos arts. 1º, inciso I, 16, inciso III, alíneas b e c, da Lei 8.443/1992, c/c os arts. 19 e 23, inciso III, da mesma Lei, as contas de Francisco Valbert Ferreira de Queiroz e Strato Construções Comércio e Serviços Ltda., condenando-os, solidariamente, ao pagamento das importâncias a seguir especificadas, atualizadas monetariamente e acrescidas dos juros de mora, calculadas a partir das datas discriminadas até a data da efetiva quitação do débito, fixando-lhes o prazo de quinze dias, para que comprovem, perante o Tribunal, o recolhimento das referidas quantias ao Tesouro Nacional (art. 214, inciso III, alínea "a", do Regimento Interno do TCU) .  
	Data
	Valor (R$) 

	22/11/2007
	15.951,12

	20/2/2008
	21.466,90

	17/6/2008
	4.754,50

9.4. julgar irregulares, nos termos dos arts. 1º, inciso I, 16, inciso III, alíneas b e c, da Lei 8.443/1992, c/c os arts. 19 e 23, inciso III, da mesma Lei, as contas de Luzivete Botelho da Silva Rodrigues e Cantanhede Empreendimentos e Construções Ltda., condenando-as, solidariamente, ao pagamento das importâncias a seguir especificadas, atualizadas monetariamente e acrescidas dos juros de mora, calculadas a partir das datas discriminadas até a data da efetiva quitação do débito, fixando-lhes o prazo de quinze dias, para que comprovem, perante o Tribunal, o recolhimento das referidas quantias ao Tesouro Nacional (214, inciso III, alínea "a", do Regimento Interno do TCU) .  
	Data
	Valor (R$) 

	4/6/2010
	71.182,49

	13/8/2010
	85.582,18

9.5. aplicar aos responsáveis a seguir relacionados multas individuais previstas no art. 57, da Lei 8.443/1992 c/c o art. 267 do Regimento Interno do TCU, fixando-lhes o prazo de quinze dias, a contar da notificação, para que comprovem, perante o Tribunal (art. 214, III, alínea "a", do Regimento Interno do TCU) , o recolhimento da dívida ao Tesouro Nacional, atualizada monetariamente desde a data deste acórdão até a do efetivo recolhimento, se paga após o vencimento, na forma da legislação em vigor:
	RESPONSÁVEL
	VALOR (R$) 

	Luzivete Botelho da Silva Rodrigues
	R$ 150.000,00

	Cantanhede Empreendimentos e Construções Ltda.
	R$ 150.000,00

9.6. autorizar, desde logo, a cobrança judicial das dívidas, caso não atendidas as notificações, na forma do disposto no art. 28, inciso II, da Lei 8.443/1992;
9.7. enviar cópia deste acórdão à Caixa Econômica Federal, ao Ministério da Cidadania, aos responsáveis e à Procuradoria da República no Estado do Maranhão, nos termos do § 3º do art. 16 da Lei 8.443/1992, c/c o § 7º do art. 209 do Regimento Interno do TCU, para adoção das medidas cabíveis.

TOMADA DE CONTAS ESPECIAL. Tomada de Contas Especial nº 00190.017218/2015-06 instaurada pela Caixa Econômica Federal em razão da impugnação de despesas dos Contratos de Repasse n° 178.453-21 e n° 247.483-54/2007, celebrados com o Município de Itinga do Maranhão/MA, tendo por objeto "Construção de campo de futebol" e "construção de quadra poliesportiva", respectivamente.

Primeira Câmara

Município de Itinga do Maranhão - MA.

3. Interessados/Responsáveis:
3.1. Interessado: Caixa Econômica Federal (00.360.305/0001-04).
3.2. Responsáveis: Cantanhede Empreendimentos e Construções Ltda (03.371.602/0001-43); Francisco Valbert Ferreira de Queiroz (XXX.139.223-XX); Luzivete Botelho da Silva Rodrigues (XXX.276.831-XX); Strato Construções Com. e Serv. Ltda - Me (07.327.518/0001-83).

13.1. Ministros presentes: Benjamin Zymler (na Presidência), Walton Alencar Rodrigues (Relator), Vital do Rêgo e Jorge Oliveira.

ACORDAO-COMPLETO-2576682

Acórdão 2195/2023 - Primeira Câmara

WALTON ALENCAR RODRIGUES

Adoto, como relatório, instrução elaborada pela Secretaria de Controle Externo de Tomada de Contas Especial (SecexTCE) , com a qual anuiu o Ministério Público junto ao Tribunal de Contas da União (MPTCU) :
INTRODUÇÃO
1. 	Trata-se de tomada de contas especial instaurada pela Caixa Econômica Federal (Cef) , em desfavor do Sr. Francisco Valbert Ferreira de Queiroz (Gestão 2005-2008) e da Sra. Luzivete Botelho da Silva Rodrigues (Gestão 2009-2012 e 2013-2016) , ex-prefeitos municipais de Itinga do Maranhão/MA, em razão de impugnação das despesas dos Contratos de Repasse 178.453-21 (Siafi/Siconv 537949) e 247.483-54/2007 (Siafi/Siconv 613479) , respectivamente, firmados entre o Ministério do Esporte e o município de Itinga do Maranhão/MA, e que tinham por objetos a construção de arquibancadas no estádio municipal e a construção de quadra poliesportiva, conforme planos de trabalho (peça 1, p. 33-41 e 161-169) , em decorrência de irregularidades na execução física e financeira das avenças.  
HISTÓRICO	
Contrato de Repasse 178.453-21/2005
2.	O Contrato de Repasse 178.453-21 foi firmado em 23/12/2005 no valor de R$ 43.985,56 (peça 1, p. 53-63) , sendo R$ 42.666,00 à conta do concedente e R$ 1.319,56 referentes à contrapartida do convenente, alterada para R$ 1.327,08 pelo primeiro termo aditivo (peça 1, p. 65) . Teve vigência de 23/12/2005 a 29/12/2006, sendo prorrogado por meio de Cartas Reversais até 30/06/2008 (peça 1, p. 67 e 69) , com mais sessenta dias para a apresentação da prestação de contas. Os recursos foram liberados em duas parcelas iguais de R$ 21.333,00, por meio das Ordens Bancárias 2006OB901394, de 26/12/2006 (peça 2, p. 65) e 2006OB901140, de 21/11/2007 (peça 2, p. 66) .
3.	O objeto conveniado foi fiscalizado pela Caixa Econômica Federal (CEF) por meio dos Relatórios de Acompanhamento de Empreendimento (RAE) em:
	a) 13/10/2007, que consignou a execução física de 39,27%, correspondente ao valor de R$ 17.275,96 (peça 1, p. 71-75) ;
	b) 31/1/2008, que consignou a execução física de 48,79%, correspondente ao valor de R$ 21.462,63 (peça 1, p. 79-85) ;
	c) 17/4/2008, que consignou a execução física de 100%, correspondente ao valor de R$ 43.493,08 (peça 1, p. 97-105) .
4.	A documentação atinente à execução físico-financeira do contrato de repasse (peça 1, p. 109-121) - de posse da CEF, o que permitiu o acompanhamento da realização física das obras e a realização dos pagamentos autorizados pelo Prefeito, uma vez que não há nos autos a prestação de contas apresentada pelo gestor - foi analisada por meio da Nota Técnica 4573/2013-CGU (peça 1, p. 123-150) , que consignou as seguintes irregularidades:
	a) não aplicação imediata dos recursos federais transferidos em caderneta de poupança, gerando prejuízos à Administração Pública no valor de R$ 281,98 (peça 1, p. 137-141) ;
	b) não comprovação de regularidade na utilização de recursos do Contrato de Repasse 178.453-21/2005 (peça 1, p. 141-143) , suprida pela documentação de posse da CEF;
	c) impropriedades/irregularidades no Convite 130/2007, sendo que a CGU, considerando que o ajuste estava concluído e sem evidência de efetivo prejuízo ao erário em decorrência da falha apontada, encerrou as ações de controle quanto à presente constatação (peça 1, p. 144-145) ;
	d) pagamento por serviços não executados, no montante de R$ 1.073,98, caracterizado pelas divergências entre as especificações previstas e as, de fato, existentes, no que tange ao muro da parte traseira da arquibancada (peça 1, p. 145-148) ;
	d) inidoneidade da documentação fiscal apresentada - 176 (R$ 17.271,680) , 182 (R$ 21.466,90) e 225 (R$ 4.754,50) , no valor total de R$ 43.493,08 (peça 1, p. 148-150) .
Contrato de Repasse 247.483-54/2007
5.	O Contrato de Repasse 247.483-54/2007 foi firmado em 31/12/2007 no valor de R$ 309.000,00 (peça 1, p. 177-189) , sendo R$ 300.000,00 à conta do concedente e R$ 9.000,00 referentes à contrapartida do convenente, alterada para R$ 23.803,58, pelo termo aditivo assinado em 17/9/2010 (peça 1, p. 193) . Teve vigência de 31/12/2007 a 30/12/2008, sendo prorrogado por meio de Cartas Reversais até 31/05/2012 (peça 1, p. 195-201) , com mais sessenta dias para a apresentação da prestação de contas. Os recursos foram liberados em duas parcelas iguais de R$ 150.000,00, por meio das Ordens Bancárias 2008OB900668, de 27/10/2008 (peça 2, p. 69) e 2009OB800715, de 30/11/2009 (peça 2, p. 70) .
6.	O objeto ajustado foi fiscalizado pela Caixa Econômica Federal (Cef) por meio dos Relatórios de Acompanhamento de Empreendimento (RAE) em:
	a) 12/7/2008, que consignou a execução física de 1,35%, correspondente ao valor de R$ 4.376,65 (peça 1, p. 207-213) ;
	b) 14/4/2010, que consignou a execução física de 26,61%, correspondente ao valor de R$ 86.527,46 (peça 1, p. 215-217) ;
	c) 5/7/2010, que consignou a execução física de 52,93%, correspondente ao valor de R$ 172.109,64 (peça 1, p. 219-225) ;
	d) 19/5/2012, que consignou a execução física de 84,70%, correspondente ao valor de R$ 275.427,48 (peça 1, p. 227-235) ;
	e) 29/7/2012, que consignou a execução física de 95,26%, correspondente ao valor de R$ 309.769,09 (peça 1, p. 237-245) ;
	f) 12/9/2012, que consignou a execução física de 100%, correspondente ao valor de R$ 323.803,60 (peça 1, p. 247-261) ;
	g) 20/11/2012, que consignou a execução física de 100% dos recursos do concedente, correspondentes ao valor de R$ 323.803,60, para quadra poliesportiva; e de 100% dos recursos aplicados na área pavimentada externa da quadra, no valor de R$ 44.634,10 (peça 1, p. 263-275) .
7.	A documentação atinente à execução físico-financeira do contrato de repasse (peça 1, p. 277-303, peça 2, p. 1) - de posse da C	EF, foi que permitiu o acompanhamento da realização física das obras e a realização dos pagamentos autorizados pelo Prefeito, uma vez que não há nos autos a prestação de contas apresentada pelo gestor - foi analisada por meio da Nota Técnica 1.100/2013-CGU (peça 2, p. 3-47) , que consignou as seguintes irregularidades:
	a) impropriedades/irregularidades na Tomada de Preços 011/2010-CPL, caracterizada pela inclusão de itens indevidos na composição do BDI da proposta vencedora, que ensejaram um sobrepreço de R$ 49.470,27, que corresponde a 15,21% do valor total da proposta de preço de R$ 243.896,18 (peça 2, p. 3-11) ;
	b) impropriedades/irregularidades na execução da obra, caracterizadas pela paralisação da obra há cinco meses, danificando-se alguns serviços como esquadrias, alambrados, luminárias, tomadas, interruptores, pintura e forro; ausência da placa de obra e execução de arquibancada com um degrau a menos (peça 2, p. 11-23) ;
	c) declarações inverídicas, da então prefeita e do ex-prefeito, quanto à execução física da obra de construção da quadra, com o objetivo de obter pagamentos em benefício das empresas contratadas, para serviços não executados (peça 2, p. 23-25) ;
	d) inidoneidade das notas fiscais 207 (R$ 82.150,81) e 217 (R$ 85.582,18) , pois, embora a Prefeitura Municipal de Paço do Lumiar tenha autorizado a impressão das notas fiscais, elas não receberam a chancela oficial da Prefeitura (peça 2, p. 25-27) .
8.	O fundamento para a instauração da Tomada de Contas Especial, consolidada para os dois ajustes em apreço, conforme apontado na Nota Técnica 4573-/2013-CGU (peça 1, p. 123-150) e na Nota Técnica 100/2013-CGU (peça 2, p. 3-47) , foi a inidoneidade da documentação fiscal apresentada: 176 (R$ 17.271,68) , 182 (R$ 21.466,90) e 225 (R$ 4.754,50) , no valor total de R$ 43.493,08, no CR 178.453-21/2005; e 207 (R$ 82.150,81) e 217 (R$ 85.582,18) , no valor total de R$ 167.732,99, no CR 247.483-54/2007.
9.	Por meio dos Ofícios/SR/GIDUR/SR 787/2014 (peça 1, p. 11-16) e 1386/2013 (peça 1, p. 17-21) , respectivamente, a CEF notificou o Sr. Francisco Valbert Ferreira de Queiroz e a Sra. Luzivete Botelho da Silva Rodrigues, ex-prefeitos de Itinga do Maranhão/MA, da reprovação da prestação de contas referente ao CR 178.453-21/2005, requerendo a devolução dos recursos.
10.	Por meio do Ofício 1385/2013/SR/RSN/SL (peça 1, p. 155-159) , a CEF notificou a Sra. Luzivete Botelho da Silva Rodrigues, ex-prefeita de Itinga do Maranhão/MA, da reprovação da prestação de contas referente ao CR 247.483-54/2007, requerendo a devolução dos recursos.
11.	Diante do não saneamento das irregularidades apontadas e da não devolução dos recursos, instaurou-se a Tomada de Contas Especial. No Relatório de Tomada de Contas Especial 045/2015 (peça 2, p. 91-99) , conclui-se que o prejuízo importaria no valor total dos recursos repassados por meio do CR 178.453-21/2005 (R$ 42.173,52) , imputando-se a responsabilidade ao Sr. Francisco Valbert Ferreira de Queiroz, ex-prefeito de Itinga do Maranhão/MA; e no valor parcial dos recursos repassados por meio do CR 247.483-54/2007 (R$ 167.732,99) , imputando-se a responsabilidade a Sra. Luzivete Botelho da Silva Rodrigues, ex-prefeita do município de Itinga do Maranhão/MA.
12.	O Relatório de Auditoria 2.290/2015 da Controladoria Geral da União (peça 2, p. 159-162) também chegou às mesmas conclusões. Após serem emitidos o Certificado de Auditoria, o Parecer do Dirigente e o Pronunciamento Ministerial (peça 2, p. 163-164 e 171) , o processo foi remetido a esse Tribunal.
13.	Na instrução inicial (peça 4) , verificou-se que a situação de inidoneidade das notas fiscais já relatadas, bem como a idoneidade das outras notas fiscais referentes ao CR 247.483-54/2007, mereciam o encaminhamento de diligências para os seguintes órgãos, para que encaminhassem os documentos e informações identificados:
	a) SFCI/CGU/PR para que forneça cópia legível do ofício ou equivalente contendo resposta da Secretaria da Fazenda do Município de Paço do Lumiar (MA) acerca das notas fiscais: 
	a.1) 176, 182 e 225 expedidas pela sociedade empresária Strato Construções Com. e Serv. Ltda. (CNPJ 07.327.518/0001-83) à guisa de comprovação dos serviços executados sob o contrato de repasse 178.453-21/2005/CEF (doc. 1) , conforme relato inserido no subitem 2.1.1.9 da nota técnica 1579/2013 (doc. 2) ;   
	a.2) 207 e 217 emitidas pela pessoa jurídica Cantanhede Empreendimentos e Construções Ltda. (CNPJ 03.371.602/0001-43) à guisa de comprovação dos serviços executados sob o contrato de repasse 247.483-54/2007 (doc. 3) , de acordo com achado descrito no subitem 2.1.1.4 da nota técnica 1100/2013 (doc. 4) ;   
	b) Secretaria da Fazenda do Município de São Luís (MA) para que se pronunciasse acerca da idoneidade (ou inidoneidade) das notas fiscais eletrônicas 28 (código de verificação 9610111c) , 35 (código de verificação ad9d89bb) e 41 (código de verificação a526227b) , as três (docs. 1, 2 e 3) associadas à pessoa jurídica Cantanhede Empreendimentos e Construções Ltda. (CNPJ 03.371.60210001-43) , pretensamente contratada pelo Município de Itinga (MA) para ali construir quadra poliesportiva com recursos federais;   
	c) Prefeitura ou Procuradoria Jurídica do Município de Itinga (MA) com solicitação de comprovantes (petição inicial, certidão cartorária etc.) das medidas adotadas contra o ex-prefeito Francisco Valbert Ferreira de Queiroz (CPF XXX.139.223-XX) , em especial das ações e providências comunicadas nos ofícios 14/2013 (doc. 1) , 16/2013 (doc. 2) e 8/2015 (doc. 3) .
14.	Em cumprimento ao pronunciamento da unidade (peça 5) , as diligências foram efetuadas por meio dos Ofícios/TCU/SECEX-MA 3.152/2016 (peças 6-10 e 20) , 3.127/2016 (peças 11-14 e 19) e 3.126/2016 (peças 15-18 e 25) . Em resposta, a CEF encaminhou a documentação constante às peças 21, 26, 27 e 28; a Secretaria de Fazenda do Município de São Luís/MA encaminhou a documentação constante à peça 22; e a Prefeitura Municipal de Itinga do Maranhão/MA encaminhou a documentação constante à peça 24.
15.	Na instrução à peça 29, analisando-se as respostas às diligências encaminhadas, concluiu-se pela necessidade de renovação de diligência ao Ministério da Transparência e Controladoria Geral da União/Regional Maranhão, para que encaminhasse cópia legível do ofício ou equivalente contendo resposta da Secretaria da Fazenda do Município de Paço do Lumiar/MA acerca das notas fiscais:  
	a.1) 176, 182 e 225 expedidas pela sociedade empresária Strato Construções Com. e Serv. Ltda. (CNPJ 07.327.518/0001-83) à guisa de comprovação dos serviços executados sob o contrato de repasse 178.453-21/2005/CEF, conforme relato inserido no subitem 2.1.1.9 da nota técnica CGU 1679/2013. Informa-se que o município se manifestou por meio do Ofício 010/2011 SEREM, datado de 10/3/2011, em resposta ao Ofício 5445/2011/CGU/PR/CGUMA, datado de 28/2/2011;   
	a.2) 207 e 217 emitidas pela pessoa jurídica Cantanhede Empreendimentos e Construções Ltda. (CNPJ 03.371.602/0001-43) à guisa de comprovação dos serviços executados sob o contrato de repasse 247.483-54/2007, de acordo com achado descrito no subitem 2.1.1.4 da nota técnica CGU 1679/2013. Informa-se que o município se manifestou por meio do Ofício 010/2011 SEREM, datado de 10/3/2011, em resposta ao Ofício 5445/2011/CGU/PR/CGUMA, datado de 28/2/2011.
16.	Em resposta, a SFC/CGU encaminhou as documentações constantes às peças 34-37.
17.	Na instrução à peça 39, analisando-se os documentos nos autos, concluiu-se pela necessidade de realização de citação para a irregularidade abaixo:
17.1	Irregularidade 1: apresentação de documentação fiscal inidônea (176, 182 e 225) a título de comprovação das despesas relativas ao Contrato de Repasse 178.453-21/2005 (Siafi/Siconv 537949) , celebrado entre a Caixa Econômica Federal e o Município de Itinga do Maranhão/MA, objetivando a construção de arquibancadas no estádio municipal, no valor histórico de R$ 43.493,08;
17.1.1	Evidências: notas fiscais (peça 1, p. 117, 119, 121; peça 34) ; Nota Técnica 4573/2013/CGU (peça 1, p. 123-150) ; Ofício 010/2011-SEREM, da Secretaria Municipal de Receita do município de Paço do Lumiar (peça 36) .
17.1.2	Dispositivos violados: art. 37, caput, c/c o art. 70, parágrafo único, da Constituição da República Federativa do Brasil; art. 93 do Decreto-lei 200/1967; art. 66 do Decreto 93.872/1986; arts. 62 e 63 da Lei 4.320/1964.
17.1.3	Débitos relacionados aos responsáveis Francisco Valbert Ferreira de Queiroz (CPF XXX.139.223-XX) , ex-prefeito do município de Itinga do Maranhão/MA; Strato Construções Comércio e Serviços Ltda. (CNPJ 07.327.518/0001-83) , empresa contratada para executar o objeto conveniado
		Débito:
	Valor (R$) 
	Data

	15.951,12
	22/11/2007

	21.466,90
	20/2/2008

	4.754,50
	17/6/2008

Valor do débito atualizado sem juros de mora em 11/6/2019: R$ 80.387,60
17.1.4	Cofre credor: Tesouro Nacional.
17.1.5	Responsável: Francisco Valbert Ferreira de Queiroz (CPF XXX.139.223-XX) , ex-prefeito do município de Itinga do Maranhão/MA.
17.1.5.1	Conduta: apresentar documentação fiscal inidônea a título de comprovação das despesas relativas ao CR 178.453-21/2005 (Siafi 537949) .
17.1.5.2	Nexo de causalidade: a apresentação de notas fiscais inidôneas a título de comprovação de despesa, no âmbito do CR 178.453-21/2005, impede a demonstração do nexo causal entre os recursos repassados e a referida despesa e, consequentemente, resulta em presunção de prejuízo ao erário.
17.1.6	Responsável: Strato Construções Comércio e Serviços Ltda. (CNPJ 07.327.518/0001-83) , empresa contratada para executar o objeto conveniado.
17.1.6.1	Conduta: fornecer documentação fiscal inidônea para comprovar a aplicação dos recursos federais repassados por meio do CR 178.453-21/2005.
17.1.6.2	Nexo de causalidade: a apresentação de notas fiscais inidôneas a título de comprovação de despesa, no âmbito do CR 178.453-21/2005, impede a demonstração do nexo causal entre os recursos repassados e a referida despesa e, consequentemente, resulta em presunção de prejuízo ao erário.
17.2	Irregularidade 2: apresentação de documentação fiscal inidônea (207 e 217) a título de comprovação de despesas relativas ao Contrato de Repasse 247.483-54/2007 (Siafi/Siconv 613479) , celebrado entre a Caixa Econômica Federal e o Município de Itinga do Maranhão/MA, cujo objeto era a construção de quadra poliesportiva, no valor histórico de R$ 167.732,99; 
17.2.1	Evidências: notas fiscais (peça 1, p. 289, 293; peça 35) ; Nota Técnica 1.100/2013/CGU (peça 2, p. 3-47) ; Ofício 010/2011-SEREM, da Secretaria Municipal de Receita do município de Paço do Lumiar (peça 36) .
17.2.2	Dispositivos violados: art. 37, caput, c/c o art. 70, parágrafo único, da Constituição da República Federativa do Brasil; art. 93 do Decreto-lei 200/1967; art. 66 do Decreto 93.872/1986; arts. 62 e 63 da Lei 4.320/1964; art. 43, inciso IV, da Lei 8.666/1993.
17.2.3	Débitos relacionados aos responsáveis Luzivete Botelho da Silva Rodrigues (CPF XXX.276.831-XX) , ex-prefeita municipal de Itinga do Maranhão/MA e Cantanhede Empreendimentos e Construções Ltda. (CNPJ 03.371.602/0001-43) , empresa contratada para executar o objeto pactuado.
	Débito:
	Valor (R$) 
	Data

	71.182,49
	4/6/2010

	85.582,18
	13/8/2010

Valor do débito atualizado sem juros de mora em 11/6/2019: R$ 262.780,87
17.2.4	Cofre credor: Tesouro Nacional.
17.2.5	Responsável: Luzivete Botelho da Silva Rodrigues (CPF XXX.276.831-XX) , ex-prefeita municipal de Itinga do Maranhão/MA.
17.2.5.1	Conduta: apresentar documentação fiscal inidônea a título de comprovação das despesas relativas ao CR 247.483-54/2007 (Siafi 613479) .
17.2.5.2	Nexo de causalidade: a apresentação de notas fiscais inidôneas a título de comprovação de despesa, no âmbito do CR 247.483-54/2007, impede a demonstração do nexo causal entre os recursos repassados e a referida despesa e, consequentemente, resulta em presunção de prejuízo ao erário.
17.2.6	Responsável: Cantanhede Empreendimentos e Construções Ltda. (CNPJ 03.371.602/0001-43) , empresa contratada para executar o objeto pactuado.
17.2.6.1	Conduta: fornecer documentação fiscal inidônea para comprovar a aplicação dos recursos federais repassados por meio do CR 247.483-54/2007 (Siafi 613479) .
17.2.6.2	Nexo de causalidade: a apresentação de notas fiscais inidôneas a título de comprovação de despesa, no âmbito do CR 247.483-54/2007, impede a demonstração do nexo causal entre os recursos repassados e a referida despesa e, consequentemente, resulta em presunção de prejuízo ao erário.
17.3	Irregularidade 3: omissão na apresentação, no prazo legal, da prestação de contas do CR 178.453-21/2005, cujo prazo se encerrou em 31/8/2008.
17.3.1	Evidências da irregularidade: Nota Técnica 4573/2013/CGU (peça 1, p. 123-150) .
17.3.2	Dispositivos violados: art. 37, caput, c/c o art. 70, parágrafo único, da Constituição da República Federativa do Brasil; art. 93 do Decreto-lei 200/1967; art. 66 do Decreto 93.872/1986.
17.3.3	Responsável: Francisco Valbert Ferreira de Queiroz (CPF XXX.139.223-XX) , ex-prefeito do município de Itinga do Maranhão/MA, gestão 2005-2008.
17.3.3.1	Conduta: omitir-se no dever de prestar contas, no prazo legal, dos valores recebidos por meio do CR 178.453-21/2005, quando estava obrigado a apresentar a prestação de contas até 31/8/2008.
17.3.3.2	Nexo de causalidade: a conduta descrita somente não impediu o estabelecimento do nexo causal entre as despesas efetuadas com os recursos recebidos, no âmbito do CR 178.453-21/2005, por conta dos documentos de despesas em posse da CEF, em afronta ao dever de prestar contas previstos nos normativos apontados.
18.	Em cumprimento ao pronunciamento da unidade (peça 41) , foram efetuadas as citações dos responsáveis, nos moldes adiante:
 Luzivete Botelho da Silva Rodrigues- promovida a citação da responsável, conforme delineado adiante:
	Comunicação: Ofício 10.874/2019-TCU/Seproc (peça 45) 
Data da Expedição: 12/11/2019
Data da Ciência: 3/12/2019 (peça 50) 
Nome do recebedor: Tiago Novais da Silva
Observação: Ofício enviado para o endereço da responsável, conforme pesquisa de endereço no sistema da Receita Federal.
Fim do prazo para a defesa: 3/2/2020 (após pedido de prorrogação de prazo apresentado em 17/12/2019 (peças 52, 54 e 62) e deferido conforme despacho (peça 53) .
	
 Cantanhede Empreendimentos e Construções Ltda. - promovida a citação da responsável, conforme delineado adiante:
	Comunicação: Ofício 10.875/2019-TCU/Seproc (peça 46) 
Data da Expedição: 12/11/2019
Data da Ciência: 4/12/2019 (peça 49) . 
Nome do recebedor: Carliane Jardim
Observação: Ofício enviado para o endereço da responsável, conforme pesquisa de endereço no sistema da Receita Federal (peça 44) .
Fim do prazo para a defesa: 20/1/2020.
	
 Strato Construções Comércio e Serviços Ltda. - promovida a citação da responsável, conforme delineado adiante:
	Comunicação: Ofício 10.879/2019-TCU/Seproc (peça 47) 
Data da Expedição: 12/11/2019
Data da Ciência: 4/12/2019 (peça 51) . 
Nome do recebedor: Naira Ingrid Medeiros de Oliveira
Observação: Ofício enviado para o endereço da responsável, conforme pesquisa de endereço no sistema da Receita Federal (peça 43) .
Fim do prazo para a defesa: 20/1/2020.
	
d) Francisco Valbert Ferreira de Queiroz - promovida a citação do responsável, conforme delineado adiante:
	Comunicação: Edital 0269/2020-TCU/Seproc (peça 65) 
Data da Expedição: 11/3/2020
Data da Ciência: 6/4/2020 (peça 66) 
Observação: Foi encaminhado anteriormente, devolvido para o remetente, o Ofício 10.881/2019-TCU/Seproc, de 11/3/2020 (peça 48) , para o endereço do responsável, conforme pesquisa de endereço no Sistema da Receita Federal (peça 42) .
Fim do prazo para a defesa: 24/7/2019
	
Conforme Despacho de Conclusão das Comunicações Processuais (peça 67) , as providências inerentes às citações teriam sido concluídas. 
Transcorrido o prazo regimental, os responsáveis Cantanhede Empreendimentos e Construções Ltda. e Strato Construções Comércio e Serviços Ltda. permaneceram silentes, devendo ser considerados revéis, nos termos do art. 12, §3º, da Lei 8.443/1992.
A Sra. Luzivete Botelho da Silva Rodrigues, após solicitar prorrogação de prazo para apresentar defesa (peças 52, 54 e 62) , pedido deferido (peças 53 e 63) , encaminhou suas alegações de defesa (peças 55-60) .
Transcorrido o prazo regimental, o responsável Francisco Valbert Ferreira de Queiroz permaneceu silente.
Na instrução precedente (peça 69) , considerando não ter sido esgotadas todas as tentativas de localização do responsável Francisco Valbert Ferreira de Queiroz, propôs-se a renovação da citação dele, nos seguintes endereços das bases de dados custodiadas pelo TCU e constantes em outros processos nestes Tribunal, antes da citação por meio de edital:
	a) Rua Bahia, 934, Itinga do Maranhão - MA;
	b) Rua Piauí, 431, Centro, Itinga do Maranhão - MA.
Em cumprimento ao pronunciamento da unidade (peça 71) , foi efetuada a citação do responsável Francisco Valbert Ferreira de Queiroz, conforme delineado adiante:
	Comunicação: Edital 0195/2021-TCU/Seproc (peça 79) 
Data da Expedição: 24/2/2021
Data da Ciência: 5/3/2021 (peça 80) 
Observação: Foram encaminhados anteriormente, devolvidos para o remetente os respectivos (peças 74, 76 e 77) , os Ofícios 59.847/2020-TCU/Seproc (peça 72) e 59.848/2020-TCU/Seproc (peça 73) , de 29/10/2020, para os endereços do responsável, conforme pesquisa de endereços efetuada na instrução à peça 69.
Fim do prazo para a defesa: 22/3/2021
	
Conforme Despacho de Conclusão das Comunicações Processuais (peça 81) , as providências inerentes às citações teriam sido concluídas. 
Transcorrido o prazo regimental, o responsável Francisco Valbert Ferreira de Queiroz permaneceu silente, devendo ser considerados revel, nos termos do art. 12, §3º, da Lei 8.443/1992.
ANÁLISE DOS PRESSUPOSTOS DE PROCEDIBILIDADE DA IN/TCU 71/2012
Prejuízo ao Contraditório e Ampla Defesa
27.	Verifica-se que não houve o transcurso de mais de dez anos desde o fato gerador sem que tenha havido a notificação do responsável pela autoridade administrativa federal competente (art. 6º, inciso II, c/c art. 19, da IN/TCU 71/2012, modificada pela IN/TCU 76/2016) , uma vez que os pagamentos acobertados com notas fiscais inidôneas ocorreram entre 26/10/2007 e 11/6/2008, no caso do CR 178.453-21/2005/CEF; e no exercício de 2010, no caso do CR 247.483-54/2007/CEF. Os responsáveis foram notificados sobre as irregularidades pela autoridade administrativa competente conforme abaixo:
27.1	Francisco Valbert Ferreira de Queiroz, ex-prefeito de Itinga do Maranhão/MA, por meio dos Ofício/SR/GIDUR/SR 787/2014 (peça 1, p. 11-16) , da reprovação da prestação de contas referente ao CR 178.453-21/2005, requerendo a devolução dos recursos; 
27.2	Luzivete Botelho da Silva Rodrigues, ex-prefeita de Itinga do Maranhão/MA, por meio do Ofício/SR/GIDUR/SR 1386/2013 (peça 1, p. 17-21) , da reprovação da prestação de contas referente ao CR 178.453-21/2005, requerendo a devolução dos recursos; e por meio do Ofício 1385/2013/SR/RSN/SL (peça 1, p. 155-159) , da reprovação da prestação de contas referente ao CR 247.483-54/2007, requerendo a devolução dos recursos.
Valor de Constituição da TCE 	
28.	Verifica-se que o valor atualizado do débito apurado sem juros, em 1°/1/2017, é superior a R$ 100.000,00 (R$ 75.965,50, no CR 178.453-21/2005; e R$ 257.533,07, no CR 247.483-54/2007) , na forma estabelecida conforme os arts. 6º, inciso I, e 19, da IN/TCU 71/2012, modificada pela IN/TCU 76/2016.
OUTROS DÉBITOS NOS SISTEMAS DO TCU COM OS MESMOS RESPONSÁVEIS
Informa-se que foram encontrados processos no Tribunal com os mesmos responsáveis:
	Responsável
	Processos

	Franciso Valbert Ferreira de Queiroz
	Processo 003.172/2013-9 (REP, encerrado) , Processo 015.814/2014-9 (TCE, aberto) , Processo 018.441/2014-9 (TCE, encerrado) , Processo 018.490/2014-0 (TCE, encerrado) , Processo 021.857/2014-8 (TCE, encerrado) , Processo 013.012/2019-3 (CBEX, encerrado) , Processo 013.013/2019-0 (CBEX, encerrado) , Processo 031.370/2019-5 (CBEX, encerrado) , Processo 031.372/2019-8 (CBEX, encerrado) 

	Luzivete Botelho da Silva Rodrigues
	Processo 020.716/2015-0 (TCE, aberto) 

	Strato Construções Comércio e Serviços Ltda.
	Processo 015.814/2014-9 (TCE, aberto) 

	Cantanhede Empreendimentos e Construções Ltda.
	Processo 017.960/2004-6 (TCE, encerrado) , Processo 044.281/2012-9 (TCE, encerrado) , Processo 020.716/2015-0 (TCE, encerrado) , Processo 018.089/2017-8 (CBEX, encerrado) , Processo 018.091/2017-2 (CBEX, encerrado) 

30.	A tomada de contas especial está, assim, devidamente constituída e em condição de ser instruída.
EXAME TÉCNICO
Da validade das notificações:
31.	Preliminarmente, cumpre tecer breves considerações sobre a forma como são realizadas as comunicações processuais no TCU. A esse respeito, destacam-se o art. 179, do Regimento Interno do TCU (Resolução 155, de 4/12/2002) e o art. 4º, inciso III, § 1º, da Resolução TCU 170, de 30 de junho de 2004, in verbis:
Art. 179. A citação, a audiência ou a notificação, bem como a comunicação de diligência, farse-ão:
I - mediante ciência da parte, efetivada por servidor designado, por meio eletrônico, fac-símile, telegrama ou qualquer outra forma, desde que fique confirmada inequivocamente a entrega da comunicação ao destinatário;
II - mediante carta registrada, com aviso de recebimento que comprove a entrega no endereço do destinatário;
III - por edital publicado no Diário Oficial da União, quando o seu destinatário não for localizado
 (...) 
Art. 3º As comunicações serão dirigidas ao responsável, ou ao interessado, ou ao dirigente de órgão ou entidade, ou ao representante legal ou ao procurador constituído nos autos, com poderes expressos no mandato para esse fim, por meio de:
I - correio eletrônico, fac-símile ou telegrama;
II - servidor designado;
III - carta registrada, com aviso de recebimento;
IV - edital publicado no Diário Oficial da União, quando o seu destinatário não for localizado, nas hipóteses em que seja necessário o exercício de defesa.
Art. 4º. Consideram-se entregues as comunicações:
I - efetivadas conforme disposto nos incisos I e II do artigo anterior, mediante confirmação da ciência do destinatário;
II - realizadas na forma prevista no inciso III do artigo anterior, com o retorno do aviso de recebimento, entregue comprovadamente no endereço do destinatário;
III - na data de publicação do edital no Diário Oficial da União, quando realizadas na forma prevista no inciso IV do artigo anterior.
§ 1º O endereço do destinatário deverá ser previamente confirmado mediante consulta aos sistemas disponíveis ao Tribunal ou a outros meios de informação, a qual deverá ser juntada ao respectivo processo.
 (...) 
32.	Bem se vê, portanto, que a validade da citação via postal não depende de que o aviso de recebimento seja assinado pelo próprio destinatário da comunicação, o que dispensa, no caso em tela, a entrega do AR em "mãos próprias". A exigência da norma é no sentido de o Tribunal verificar se a correspondência foi entregue no endereço correto, residindo aqui a necessidade de certeza inequívoca. 
33.	Não é outra a orientação da jurisprudência do TCU, conforme se verifica dos julgados a seguir transcritos:
São válidas as comunicações processuais entregues, mediante carta registrada, no endereço correto do responsável, não havendo necessidade de que o recebimento seja feito por ele próprio (Acórdão 3648/2013-TCU-Segunda Câmara, Relator Ministro JOSÉ JORGE) ;
É prescindível a entrega pessoal das comunicações pelo TCU, razão pela qual não há necessidade de que o aviso de recebimento seja assinado pelo próprio destinatário. Entregandose a correspondência no endereço correto do destinatário, presume-se o recebimento da citação. (Acórdão 1019/2008-TCU-Plenário, Relator Ministro BENJAMIN ZYMLER) ;
As comunicações do TCU, inclusive as citações, deverão ser realizadas mediante Aviso de Recebimento - AR, via Empresa Brasileira de Correios e Telégrafos, bastando para sua validade que se demonstre que a correspondência foi entregue no endereço correto. (Acórdão 1526/2007-TCU-Plenário, Relator Ministro AROLDO CEDRAZ) .
34.	A validade do critério de comunicação processual do TCU foi referendada pelo Supremo Tribunal Federal, nos termos do julgamento do MS-AgR 25.816/DF, por meio do qual se afirmou a desnecessidade da ciência pessoal do interessado, entendendo-se suficiente a comprovação da entrega do "AR" no endereço do destinatário:
Ementa: agravo regimental. Mandado de segurança. Desnecessidade de intimação pessoal das decisões do tribunal de contas da união. art. 179 do regimento interno do TCU. Intimação do ato impugnado por carta registrada, iniciado o prazo do art. 18 da lei nº 1.533/51 da data constante do aviso de recebimento. Decadência reconhecida. Agravo improvido.
O envio de carta registrada com aviso de recebimento está expressamente enumerado entre os meios de comunicação de que dispõe o Tribunal de Contas da União para proceder às suas intimações.
O inciso II do art. 179 do Regimento Interno do TCU é claro ao exigir apenas a comprovação da entrega no endereço do destinatário, bastando o aviso de recebimento simples. 
35.	No caso vertente, as citações das pessoas jurídicas Cantanhede Empreendimentos e Construções Ltda. e Strato Construções Comércio e Serviços Ltda. deram-se em endereços provenientes de pesquisa de endereços realizada pelo TCU, especificamente a base de dados do Sistema CPF/CNPJ (v. item 18, alíneas "b" e "c") . Não obstante as entregas dos ofícios citatórios nesses endereços ficarem comprovadas, as responsáveis permaneceram silentes, devendo ser considerados revéis, nos termos do art. 12, §3º, da Lei 8.443/1992.
36.	A citação de Luzivete Botelho da Silva Rodrigues deu-se em endereço proveniente de pesquisa de endereços realizada pelo TCU, especificamente a base de dados do Sistema CPF/CNPJ (v. item 18, alínea "a") . A entrega do ofício citatório nesse endereço ficou comprovada e a responsável apresentou suas alegações de defesa (peças 55-60) .
37.	A citação do Sr. Francisco Valbert Ferreira de Queiroz deu-se mediante edital, após tentativas frustradas mediante ofícios encaminhados aos endereços provenientes de pesquisas de endereços realizada pelo TCU, tanto da base de dados do Sistema CPF/CNPJ, quanto em endereços constantes de outros processos neste Tribunal.
Da revelia dos responsáveis Francisco Valbert Ferreira de Queiroz, Cantanhede Empreendimentos e Construções Ltda. e Strato Construções Comércio e Serviços Ltda.
Nos processos do TCU, a revelia não leva à presunção de que seriam verdadeiras todas as imputações levantadas contra os responsáveis, diferentemente do que ocorre no processo civil, em que a revelia do réu opera a presunção da verdade dos fatos narrados pelo autor (Acórdão 1009/2018-TCU-Plenário, Relator Min. Bruno Dantas; 2369/2013 - TCU - Plenário, Relator Min. Benjamin Zymler e 2449/2013 - TCU - Plenário, Relator Min. Benjamin Zymler) . Dessa forma, a avaliação da responsabilidade do agente não pode prescindir da prova existente no processo ou para ele carreada. 
Ao não apresentarem suas defesas, os responsáveis deixaram de produzir prova da regular aplicação dos recursos sob suas responsabilidades, em afronta às normas que impõem aos gestores públicos a obrigação legal de, sempre que demandados pelos órgãos de controle, apresentar os documentos que demonstrem a correta utilização das verbas públicas, a exemplo do contido no art. 93 do Decreto-Lei 200/1967: "Quem quer que utilize dinheiros públicos terá de justificar seu bom e regular emprego na conformidade das leis, regulamentos e normas emanadas das autoridades administrativas competentes." 
Mesmo as alegações de defesa não sendo apresentadas, considerando o princípio da verdade real que rege esta Corte, procurou-se buscar, em manifestações dos responsáveis na fase interna desta Tomada de Contas Especial, se havia algum argumento que pudesse ser aproveitado a seu favor. 
Os argumentos apresentados na fase interna (em 31/7/2013, à peça 1, p. 23-29) não elidem as irregularidades apontadas; e as alegações de defesa apresentadas por Luzivete Botelho da Silva Rodrigues não foram aproveitadas em favor dos responsáveis reveis.
Em se tratando de processo em que a parte interessada não se manifestou acerca das irregularidades imputadas, não há elementos para que se possa efetivamente aferir e reconhecer a ocorrência de boa-fé na conduta dos responsáveis, podendo este Tribunal, desde logo, proferir o julgamento de mérito pela irregularidade das contas, conforme os termos dos §§ 2º e 6º do art. 202 do Regimento Interno do TCU. (Acórdão 2064/2011-TCU-Primeira Câmara (relator Min. Ubiratan Aguiar) , 6.182/2011-TCU-1ª Câmara (relator Min. Weber de Oliveira) , 4.072/2010-TCU-1ª Câmara (Relator Min. Valmir Campelo) , 1.189/2009-TCU-1ª Câmara (Relator Min. Marcos Bemquerer) , 731/2008-TCU-Plenário (Relator Min. Aroldo Cedraz) .
43.	Dessa forma, os responsáveis Francisco Valbert Ferreira de Queiroz, Cantanhede Empreendimentos e Construções Ltda. e Strato Construções Comércio e Serviços Ltda devem ser considerados reveis, nos termos do art. 12, § 3º, da Lei 8.443/1992, devendo as contas deles serem julgadas irregulares, condenando-os solidariamente ao débito apurado e aplicando-lhes, quando cabível, a multa prevista no art. 57 da Lei 8.443/1992.
Da defesa da responsável Luzivete Botelho da Silva Rodrigues
44.	A responsável Luzivete Botelho da Silva Rodrigues, representada por advogado constituído, apresentou defesa (peças 55-60) , que passa a ser analisada em seguida:
45.	Argumento 1:
45.1	A responsável alega, preliminarmente, o prejuízo ao contraditório e à ampla defesa no âmbito do processo administrativo, pois ao município e à responsável não teriam sido disponibilizadas oportunidades para contraditar as irregularidades e apresentar defesa.
46.	Análise do argumento 1: 
46.1	Como já relatado no item 27 desta instrução, os responsáveis foram notificados sobre as irregularidades pela autoridade administrativa competente conforme abaixo:
	a) 	Franciso Valbert Ferreira de Queiroz, ex-prefeito de Itinga do Maranhão/MA, por meio dos Ofício/SR/GIDUR/SR 787/2014 (peça 1, p. 11-16) , da reprovação da prestação de contas referente ao CR 178.453-21/2005, requerendo a devolução dos recursos; 
	b) 	Luzivete Botelho da Silva Rodrigues, ex-prefeita de Itinga do Maranhão/MA, por meio do Ofício/SR/GIDUR/SR 1386/2013 (peça 1, p. 17-21) , da reprovação da prestação de contas referente ao CR 178.453-21/2005, requerendo a devolução dos recursos; e por meio do Ofício 1385/2013/SR/RSN/SL (peça 1, p. 155-159) , da reprovação da prestação de contas referente ao CR 247.483-54/2007, requerendo a devolução dos recursos.
46.2	Ademais, cabe esclarecer que na fase interna da tomada de contas especial ainda não se tem propriamente processo caracterizado por lide, mas, sim, procedimento de apuração administrativa. Na fase inicial, embora haja a previsão de notificação para que o responsável traga aos autos os documentos que entenda úteis para o esclarecimento da situação, a falta de sua realização não invalida os atos processuais adotados no âmbito da Corte de Contas.
46.3	Assim, no que se refere à ausência de notificação do responsável na fase interna da tomada  de contas  especial,  a jurisprudência deste  Tribunal  é firme  no sentido  de que a instauração  do contraditório e da ampla defesa, para fins de condenação dos responsáveis por parte desta Corte de Contas, somente se dá na fase externa do processo de tomada de contas especiais, ou seja, por meio de sua regular citação, sendo irrelevante, para a configuração do contraditório, a ocorrência ou não de notificação anterior pelo órgão concedente (Acórdão 1404/2014-TCU-Plenário, rel. MARCOS BEMQUERER; 1.991/2014-TCU-Plenário, rel. MARCOS BEMQUERER; 2.875/2014-TCU-Plenário, rel.  BENJAMIN ZYMLER; 4.578/2014-TCU-1ª Câmara, rel. WEDER DE OLIVEIRA; 5.661/2014-TCU-1ª Câmara, rel.  BRUNO DANTAS; 6.941/2015-TCU-1ª Câmara, rel. BENJAMIN ZYMLER; 874/2016-TCU-1ª Câmara, rel. BENJAMIN ZYMLER; 7.934/2018-TCU-2ª Câmara, rel. ANA ARRAES; 15.122/2018-TCU-1ª Câmara, rel. AUGUSTO SHERMAN; 2.752/2019-TCU-2ª Câmara, rel. ANDRÉ DE CARVALHO, dentre outros) .
46.4	Portanto, não merece guarida a alegação de defesa apresentada.
47.	Argumento 2:
47.1	A responsável alega que sua atuação se deu de boa-fé, pois a empresa contratada encontrava-se à época da execução do objeto conveniado ativa e regular perante o fisco, "tanto que consta no processo licitatório todas as certidões de regularidade da referida empresa".
47.2	Acrescenta que a obra foi 100% concluída, não se podendo exigir da gestora que antevisse uma situação futura e incerta de inidoneidade das notas fiscais 207 e 217, constatada após a realização do contrato de repasse 247.483-54/2007.
47.3	Assim, não haveria dolo e tampouco conluio na atuação da responsável, fazendo juntada de jurisprudência de nossos tribunais, merecendo relevo a Súmula 509/STJ, que ampararia o adquirente de boa-fé em operações comerciais verossímeis acobertadas por notas fiscais posteriormente declaradas inidôneas. Registra, in verbis:
Sendo assim, não se pode admitir que a declaração retroativa de idoneidade, por si só, macule todas as operações comerciais travadas pela empresa investigada, alcançando os efeitos da grave constatação a terceiros, sem maiores comprovações do conluio. 
Portanto, comprovada a regularidade da empresa vendedora na época da celebração do contrato, bem como a efetiva conclusão das obras, tem-se por incabível a responsabilização da ex gestora.
48.	Análise do argumento 2: 
48.1	Incide sobre o gestor o ônus da prova quanto à regular aplicação dos valores que lhe foram confiados, o que decorre de expressa disposição contida no parágrafo único do art. 70 da Constituição Federal, bem assim do disposto no art. 93 do Decreto-Lei 200/1967 (Acórdão 317/2010-TCU-Plenário, 5.964/2009-TCU-2ª Câmara, 153/2007-TCU-Plenário, 1.293/2008-TCU-2ª Câmara e 132/2006-TCU-1ª Câmara) .
48.2 Quanto à ausência de dolo ou culpa, as matérias sujeitas ao controle do Tribunal de Contas não são vinculadas a uma conduta dolosa do agente, basta a existência do elemento culpa por ação ou omissão, tendo em vista que a responsabilidade imputada aos responsáveis decorre do fato de que a eles recai a obrigação de comprovarem a boa e regular aplicação dos recursos públicos, por força do que dispõe o parágrafo único do art. 70 da Constituição Federal, e o art. 93 do Decreto-Lei 200/1967. 
48.3 Neste contexto, a possível ausência de dolo ou de locupletamento do gestor faltoso não o exime de reparar o dano causado ao erário, haja vista não se tratar de sanção a ele imposta, mas o dever de recompor os prejuízos decorrentes de sua ação ou omissão. A jurisprudência do Tribunal é vasta neste sentido, a exemplo dos Acórdão 1517/2012-TCU-Primeira Câmara, Relator Ministro Valmir Campelo, 10851/2018-Primeira Câmara, Relator Ministro Bruno Dantas, 2090/2018-Plenário, Relator Ministro José Múcio Monteiro.
48.4 A jurisprudência desta Corte é no sentido de que a mera execução física do objeto ou de parte dele, por si só, não comprova que os recursos foram aplicados corretamente, cabendo ao responsável demonstrar o nexo causal entre os recursos que lhe foram repassados e os documentos de despesas referentes à execução, tais como notas de empenho, recibos, notas fiscais, extratos bancários, de forma que seja possível confirmar que determinada obra foi executada com os recursos transferidos.
48.5 Esse entendimento fundamenta-se no dever de prestar contas, previsto no parágrafo único do art. 70 da Constituição Federal, bem como em outros normativos infraconstitucionais, como o Decreto-Lei 200/1967. Nesse sentido é o teor dos Acórdão 2024/2016-TCU-Segunda Câmara, rel. Ana Arraes; 1.449/2016-TCU-2ª Câmara, rel. Ana Arraes; 11.236/2015-TCU-2ª Câmara, rel. Ana Arraes; 11.222/2015-TCU-2ª Câmara, rel. Augusto Nardes; 7.612/2015-TCU-1ª Câmara, rel. Walton Alencar Rodrigues; 3.356/2019-TCU-1ª Câmara, rel. Walton Alencar Rodrigues e 3.547/2019-TCU-1ª Câmara, rel. Benjamim Zymler.
48.6 O fato de as notas fiscais serem inidôneas constitui, por si só, obstáculo à aferição da boa e regular aplicação dos recursos, uma vez os documentos não servirem para estabelecerem o nexo causal entre os recursos e as obras realizadas, pois se torna impossível afirmar se os documentos fiscais frios não foram utilizados apenas para dar ares de regularidade à execução das despesas, sem que, realmente, a empresa tenha executado o objeto e qual o destino dado aos recursos repassados. 
48.7 Não é possível saber se a verba federal custeou as despesas realizadas, eis que elas podem, por exemplo, ter sido totalmente arcadas com recursos do convenente e a verba federal ter sido desviada. Nos termos dos arts. 70, parágrafo único, da Constituição Federal/88 e 93 do Decreto-Lei 200, de 25/2/1967, o gestor deve prestar contas e demonstrar o bom e regular emprego dos recursos por ele administrados. 
48.8 A Decisão 225/2000-TCU-2ª Câmara acrescenta que, além do dever legal e constitucional de prestar contas do bom e regular emprego dos recursos públicos recebidos, devem os gestores fazê-lo por meio de documentação que possibilite constatar que eles foram efetivamente utilizados no objeto pactuado, de acordo com os normativos legais vigentes. 
48.9 O Acórdão 1019/2009-TCU-Primeira Câmara arremata a questão ao dizer que é essencial para a regularidade das contas e elisão do débito a comprovação do nexo de causalidade entre a movimentação dos recursos públicos, depositados em conta específica, e o pagamento das despesas derivadas do ajuste e que a mera execução do objeto do instrumento não implica o julgamento pela regularidade das contas, pois os recursos utilizados na sua execução podem provir de fontes municipais, tendo sido integralmente desviados os recursos federais.
48.10 Portanto, não merece guarida a alegação de defesa apresentada.
49.	Argumento 3:
49.1	Informa a responsável que a inidoneidade das notas fiscais em tela foram objeto de investigação no inquérito 087/2016/JPS, conduzido pela Procuradoria da República e do Inquérito Policial Federal 0066237-26.2015.4.01.0000/MA. O MPF teria se manifestado pelo arquivamento do inquérito, acolhido pela Desembargadora Federal em 11/3/2016, pois a Caixa aprovou os custos apresentados, não havia indicativo de que o serviço não foi prestado e não restou comprovada a caracterização de dolo por parte da gestora municipal.
50.	Análise do argumento 3: 
50.1		O Tribunal de Contas da União possui jurisdição e competência próprias, estabelecidas pela Constituição Federal e pela sua Lei Orgânica (Lei 8.443/92) . Por isso, não obsta a sua atuação o fato de tramitar no âmbito do poder judiciário ação penal ou civil, versando sobre o mesmo assunto, dado o princípio da independência das instâncias.
50.2	Sobre esse tema, o Supremo Tribunal Federal tem apoiado a tese da independência entre as instâncias administrativa e penal (Mandados de Segurança 26.969-DF e 25.880-DF) , no que é acompanhado pelo Superior Tribunal de Justiça (MS 7080-DF, MS 7138-DF e 7042-DF) , corroborando, por extensão, o entendimento esposado por esta Corte de Contas.
50.3	Nesse sentido, são os Acórdão 3036/2015-TCU-Plenário, rel. MARCOS BEMQUERER; 10.042/2015-TCU - 2ª Câmara, rel. MARCOS BEMQUERER; 7.752/2015-TCU - 1ª Câmara, rel. JOSÉ MÚCIO MONTEIRO; 7.475/2015-TCU - 1ª Câmara, rel. JOSÉ MÚCIO MONTEIRO; 7.123/2014-TCU - 1ª Câmara, rel. BRUNO DANTAS; 2.743/2019-TCU-2ª Câmara, rel. MARCOS BEMQUERER.
50.4	No caso em apreço, o arquivamento do inquérito informado pelo responsável deu-se apenas ante o entendimento do MPF de que, perante a aprovação pela Caixa dos custos apresentados pela Prefeitura, da ausência da chancela da prefeitura nas notas fiscais falsas e da ausência de indicativo de que o serviço não tenha sido prestado, não restou comprovada a atuação dolosa da gestora municipal para fins de caracterização do ato de improbidade administrativa.
50.5	Portanto, não há qualquer óbice à atuação independente deste Tribunal no âmbito de suas competências, diversa da análise do ato de improbidade administrativa, atendo-se precipuamente à ocorrência de desfalque ou desvio de dinheiros, bens ou valores públicos, ou, ainda, da prática de qualquer ato ilegal, ilegítimo ou antieconômico de que resulte dano ao Erário.
51.	Argumento 4:
51.1	Por último, em conformidade com Lei de Improbidade Administrativa (Lei 8.429/1992) , argumenta que para caracterizar um ato de improbidade são necessárias a comprovação de dolo, pois a modalidade culposa seria inconstitucional; o enriquecimento ilícito; e a lesão aos princípios da administração pública ou dano ao erário.
51.2	No caso em apreço, conclui que inexistiu o ato de improbidade administrativa, pois o serviço foi integralmente cumprido e a prestação de contas do ajuste foi apresentada à Caixa, não havendo, por conseguinte, a presença da conduta dolosa e do dano ao erário. 
52.	Análise do argumento 4: 
52.1	Quanto à alegação no sentido da necessidade de avaliação de elementos subjetivos como dolo ou culpa para que seja configurada a ocorrência de improbidade administrativa, vale anotar que o TCU se atém precipuamente à ocorrência de desfalque ou desvio de dinheiros, bens ou valores públicos, ou, ainda, da prática de qualquer ato ilegal, ilegítimo ou antieconômico de que resulte dano ao Erário, não sendo competência sua manifestar-se sobre a ocorrência ou não de ato de improbidade administrativa. 
52.2	Também não comporta à espécie qualquer ilação à luz da Lei 8.429/1992, que trata da ação de improbidade administrativa, eis que a atuação do TCU, nos casos como o presentemente retratado, tem como objetivo julgar a responsabilidade do gestor de recursos públicos decorrente da prática de atos de gestão ilegal, ilegítimo ou antieconômico, conforme os ditames constitucionais e legais. 
52.3	Ressalte-se que quando o ato se reveste de improbidade é o Ministério Público que ajuíza a Ação de Improbidade Administrativa prevista na Lei 8.429/1992, cujas principais sanções estão mencionadas na Constituição (art. 37, § 4º) , quais sejam: suspensão dos direitos políticos, perda da função pública, indisponibilidade dos bens e ressarcimento ao Erário na forma e gradação postas nessa Lei. Nesses casos, faz-se, sim, necessário que o bem jurídico "moralidade administrativa" seja ferido e que haja caracterização de dolo ou culpa do agente público ou privado, juízo este não requerido quando se trata de julgamento das contas pelo TCU.
52.4	No que tange à boa fé e ausência de dolo, salienta-se que as ações de ressarcimento no âmbito do controle externo não requerem a presença de dolo, podendo haver responsabilização com a presença do elemento culpa. Não se exige, para a imputação de débito no âmbito desta Corte de Contas, a presença de dolo. Esta Corte de Contas deixou assente o seguinte entendimento no Acórdão 5547/2019-TCU-Primeira Câmara:
A regra prevista no art. 28 da Lindb (Decreto-lei 4.657/1942) , que estabelece que o agente público só responderá pessoalmente por suas decisões ou opiniões técnicas em caso de dolo ou erro grosseiro, não se aplica à responsabilidade financeira por dano ao erário. O dever de indenizar prejuízos aos cofres públicos permanece sujeito à comprovação de dolo ou culpa, sem qualquer gradação, tendo em vista o tratamento constitucional dado à matéria (art. 37, § 6º, da Constituição Federal) .
52.5	Portanto, não merece guarida a alegação de defesa apresentada.
53.		Da análise procedida acima, verifica-se que os argumentos de defesa não foram suficientes para elidir as irregularidades pelas quais os responsáveis estão sendo responsabilizados, de forma que devem ser rejeitados.
54.	Desse modo, os documentos constantes do processo comprovam a execução dos objetos, mas não permitem concluir sobre a correta aplicação dos recursos repassados, devendo por isso ser rejeitadas as contas dos gestores, sendo estes condenados aos valores totais dos débitos relativos às notas fiscais inidôneas.
55.	Não há elementos para que se possa efetivamente aferir e reconhecer a ocorrência de boa-fé na conduta dos responsáveis, podendo este Tribunal, desde logo, proferir o julgamento de mérito pela irregularidade das contas, conforme os termos dos §§ 2º e 6º do art. 202 do Regimento Interno do TCU, condenando-se os responsáveis aos débitos apurados e aplicando-lhes a multa, quando cabível, prevista no art. 57, da Lei 8.443/1992.
Prescrição da Pretensão Punitiva
56.	Vale ressaltar que a pretensão punitiva do TCU, conforme Acórdão 1441/2016-TCU-Plenário, Relator: Benjamin Zymler, que uniformizou a jurisprudência acerca dessa questão, subordina-se ao prazo geral de prescrição indicado no art. 205 do Código Civil, que é de dez anos, contado da data de ocorrência da irregularidade sancionada, nos termos do art. 189 do Código Civil, sendo este prazo interrompido pelo ato que ordenar a citação, a audiência ou a oitiva dos responsáveis.
57.	No caso em exame, ocorreu a prescrição quanto ao contrato de repasse CR 178.453-21/2005, uma vez os pagamentos irregulares ocorreram entre 26/10/2007 e 11/6/2008, e o prazo final para a apresentação da prestação de contas ocorreu em 31/8/2008, e o ato de ordenação da citação e da audiência ocorreu em 1º/10/2019 (peça 41) .
58.	Quanto ao contrato de repasse CR 247.483-54/2007, não ocorreu a prescrição, uma vez que os pagamentos irregulares ocorreram em 25/5/2010 e 30/7/2010, e o ato de ordenação da citação ocorreu em 1º/10/2019 (peça 41) .
CONCLUSÃO
59.	Em face da análise promovida na seção "Exame Técnico", verifica-se que os responsáveis Francisco Valbert Ferreira de Queiroz, Strato Construções Comércio e Serviços Ltda. e Cantanhede Empreendimentos e Construções Ltda. não lograram comprovar a boa e regular aplicação dos recursos, instados a se manifestarem, optaram pelo silêncio, configurando as revelias, nos termos do § 3º, do art. 12 da Lei 8.443/1992.
60.	Além disso, propõe-se rejeitar as alegações de defesa de Luzivete Botelho da Silva Rodrigues, uma vez que não foram suficientes para sanar as irregularidades a ela atribuídas e nem afastar o débito apurado. Ademais, inexistem nos autos elementos que demonstrem a boa-fé dos responsáveis ou a ocorrência de outras excludentes de culpabilidade.
61.	Verifica-se também que não houve a prescrição da pretensão punitiva com relação ao contrato de repasse CR 247.483-54/2007, conforme análise já realizada.
62.	Tendo em vista que não constam dos autos elementos que permitam reconhecer a boa-fé dos responsáveis, sugere-se que as suas contas sejam julgadas irregulares, desde já, nos termos do art. 202, § 6º, do Regimento Interno do TCU, com a imputação do débito atualizado monetariamente e acrescido de juros de mora, nos termos do art. 202, § 1º do Regimento Interno do TCU, descontado o valor eventualmente recolhido, com a aplicação, quando cabível, da multa prevista no art. 57 da Lei 8.443/1992.
63.	Por fim, como não houve elementos que pudessem modificar o entendimento acerca das irregularidades em apuração, mantém-se a matriz de responsabilização presente na peça 69.
PROPOSTA DE ENCAMINHAMENTO
64.	Diante do exposto, submetemos os autos à consideração superior, propondo ao Tribunal:
considerar revéis os responsáveis Francisco Valbert Ferreira de Queiroz (CPF XXX.139.223-XX) , Strato Construções Comércio e Serviços Ltda. (CNPJ 07.327.518/0001-83) e Cantanhede Empreendimentos e Construções Ltda. (CNPJ 03.371.602/0001-43) , para todos os efeitos, dando-se prosseguimento ao processo, com fulcro no art. 12, § 3º, da Lei 8.443/1992; 
rejeitar as alegações de defesa apresentadas pela responsável Luzivete Botelho da Silva Rodrigues (CPF XXX.276.831-XX) ; 
julgar irregulares, nos termos dos arts. 1º, inciso I, 16, inciso III, alíneas b e c, da Lei 8.443/1992, c/c os arts. 19 e 23, inciso III, da mesma Lei, as contas dos responsáveis Francisco Valbert Ferreira de Queiroz (CPF XXX.139.223-XX) , ex-prefeito do município de Itinga do Maranhão/MA; e Strato Construções Comércio e Serviços Ltda. (CNPJ 07.327.518/0001-83) , relativas ao Contrato de Repasse 178.453-21/2005 (Siafi/Siconv 537949) , celebrado entre a Caixa Econômica Federal e o Município de Itinga do Maranhão/MA, objetivando a construção de arquibancadas no estádio municipal, no valor histórico de R$ 43.985,56, condenando-os solidariamente ao pagamento das importâncias a seguir especificadas, atualizadas monetariamente e acrescidas dos juros de mora, calculadas a partir das datas discriminadas até a data da efetiva quitação do débito, fixando-lhes o prazo de quinze dias, para que comprovem, perante o Tribunal, o recolhimento das referidas quantias aos cofres do Tesouro Nacional, nos termos do art. 23, inciso III, alínea "a", da citada lei, c/c o art. 214, inciso III, alínea "a", do Regimento Interno do TCU.  
		Débitos relacionados aos responsáveis Francisco Valbert Ferreira de Queiroz (CPF XXX.139.223-XX) e Strato Construções Comércio e Serviços Ltda. (CNPJ 07.327.518/0001-83) :
	Data de ocorrência
	Valor histórico (R$) 

	22/11/2007
	15.951,12

	20/2/2008
	21.466,90

	17/6/2008
	4.754,50

Valor atualizado do débito (com juros) em 20/4/2021: R$ 129.899,73.
julgar irregulares, nos termos dos arts. 1º, inciso I, 16, inciso III, alíneas b e c, da Lei 8.443/1992, c/c os arts. 19 e 23, inciso III, da mesma Lei, as contas das responsáveis Luzivete Botelho da Silva Rodrigues (CPF XXX.276.831-XX) , ex-prefeita municipal de Itinga do Maranhão/MA, e Cantanhede Empreendimentos e Construções Ltda. (CNPJ 03.371.602/0001-43) , relativas ao Contrato de Repasse 247.483-54/2007 (Siafi/Siconv 613479) , celebrado entre a Caixa Econômica Federal e o Município de Itinga do Maranhão/MA, cujo objeto era a construção de quadra poliesportiva, no valor histórico de R$ 309.000,00, condenando-as solidariamente ao pagamento das importâncias a seguir especificadas, atualizadas monetariamente e acrescidas dos juros de mora, calculadas a partir das datas discriminadas até a data da efetiva quitação do débito, fixando-lhes o prazo de quinze dias, para que comprovem, perante o Tribunal, o recolhimento das referidas quantias aos cofres do Tesouro Nacional, nos termos do art. 23, inciso III, alínea "a", da citada lei, c/c o art. 214, inciso III, alínea "a", do Regimento Interno do TCU.  
		Débitos relacionados aos responsáveis Luzivete Botelho da Silva (CPF XXX.276.831-XX) e Cantanhede Empreendimentos e Construções Ltda. (CNPJ 03.371.602/0001-43) :
	Data de ocorrência
	Valor histórico (R$) 

	4/6/2010
	71.182,49

	13/8/2010
	85.582,18

Valor atualizado do débito (com juros) em 20/4/2021: R$ 339.576,65.
aplicar individualmente aos responsáveis Francisco Valbert Ferreira de Queiroz (CPF XXX.139.223-XX) e Strato Construções Comércio e Serviços Ltda. (CNPJ 07.327.518/0001-83) a multa prevista no art. 57 da Lei 8.443/1992 c/c o art. 267 do Regimento Interno do TCU, fixando-lhes o prazo de quinze dias, a contar da notificação, para que comprovem, perante o Tribunal (art. 214, III, alínea "a", do Regimento Interno do TCU) , o recolhimento da dívida aos cofres do Tesouro Nacional, atualizada monetariamente desde a data do acórdão proferido por este Tribunal até a data do efetivo recolhimento, se paga após o vencimento, na forma da legislação em vigor;
autorizar, desde logo, a cobrança judicial das dívidas, caso não atendidas as notificações, na forma do disposto no art. 28, inciso II, da Lei 8.443/1992;
autorizar também, desde logo, se requerido, com fundamento no art. 26 da Lei 8.443, de 1992, c/c o art. 217, §§ 1º e 2º do Regimento Interno do TCU, o parcelamento das dívidas em até 36 parcelas, incidindo, sobre cada parcela, corrigida monetariamente, os correspondentes acréscimos legais, fixando-lhes o prazo de quinze dias, a contar do recebimento da notificação, para comprovar, perante o Tribunal, o recolhimento da primeira parcela, e de trinta dias, a contar da parcela anterior, para comprovar os recolhimentos das demais parcelas, devendo incidir, sobre cada valor mensal, atualizado monetariamente, os juros de mora devidos, no caso do débito, na forma prevista na legislação em vigor, alertando os responsáveis de que a falta de comprovação do recolhimento de qualquer parcela importará o vencimento antecipado do saldo devedor, nos termos do § 2º do art. 217 do Regimento Interno deste Tribunal; 
enviar cópia do Acórdão a ser prolatado à Procuradoria da República no Estado do Maranhão, nos termos do § 3º do art. 16 da Lei 8.443/1992, c/c o § 7º do art. 209 do Regimento Interno do TCU, para adoção das medidas cabíveis;
enviar cópia do Acórdão que vier a ser proferido ao Ministério da Cidadania e aos responsáveis, para ciência;
informar à Procuradoria da República no Estado do Maranhão, ao Ministério da Cidadania e aos responsáveis que a presente deliberação, acompanhada do Relatório e do Voto que a fundamenta, está disponível para a consulta no endereço www.tcu.gov.br/acordaos, além de esclarecer que, caso requerido, o TCU poderá fornecer sem custos as correspondentes cópias, de forma impressa; e
informar à Procuradoria da República no Estado do Maranhão que, nos termos do parágrafo único do art. 62 da Resolução TCU 259/2014, os procuradores e membros do Ministério Público credenciados nesta Corte podem acessar os presentes autos de forma eletrônica e automática, ressalvados apenas os casos de eventuais peças classificadas como sigilosas, as quais requerem solicitação formal.

Tiago Novais da Silva (11095/OAB-MA), Amadeus Pereira da Silva (4408/OAB-MA) e outros.

Procurador Júlio Marcelo de Oliveira.

TCE. CONTRATO DE REPASSE. MINISTÉRIO DOS ESPORTES. DOCUMENTOS FISCAIS INIDONEOS. CITAÇÃO. REVELIA DE TRÊS RESPONSÁVEIS. REJEIÇÃO DAS ALEGAÇÕES DE DEFESA DE OUTRA. CONTAS IRREGULARES. DÉBITO. MULTA. CIÊNCIA.

TOMADA DE CONTAS ESPECIAL (TCE)

Secretaria de Controle Externo de Tomada de Contas Especial (SecexTCE).

Trata-se de tomada de contas especial instaurada pela Caixa Econômica Federal contra Francisco Valbert Ferreira de Queiroz e Luzivete Botelho da Silva Rodrigues, em razão de impugnação das despesas dos Contratos de Repasse 178.453-21 e 247.483-54/2007, firmados entre o Ministério do Esporte e o Município de Itinga do Maranhão/MA, para a construção de arquibancadas no estádio municipal e a construção de quadra poliesportiva, respectivamente.
	O Contrato de Repasse 178.453-21, referente às arquibancadas, teve vigência de 23/12/2005 a 30/6/2008. Foram repassados ao Município R$ 42.666,00.
	Por sua vez, o ajuste relativo à quadra poliesportiva (Contrato de Repasse 247.483-54/2007) teve vigência de 31/12/2007 a 31/05/2012. Foram liberados R$ 300.000,00 para o convenente.
	O tomador de contas concluiu pela inidoneidade da documentação fiscal apresentada, nos valores de R$ 43.493,08 para o CR 178.453-21/2005 e de R$ 167.732,99, no CR 247.483-54/2007. Atribuiu responsabilidade ao ex-prefeito Francisco Valbert Ferreira de Queiroz no primeiro caso e à Luzivete Botelho da Silva Rodrigues, como gestora da segunda avença.
	No TCU, após saneamento dos autos mediante diligências, foram realizadas citações dos ex-prefeitos em solidariedade com as empresas contratadas, Strato Construções Comércio e Serviços Ltda no caso da obra das arquibancadas e Cantanhede Empreendimentos e Construções Ltda., suposta executora da quadra. Francisco Valbert Ferreira de Queiroz ainda foi chamado a se manifestar sobre a omissão no dever de prestar contas.
	Francisco Valbert Ferreira de Queiroz e as empresas permaneceram silentes, devendo ser considerados revéis, nos termos do art. 12, §3º, da Lei 8.443/1992.
	A unidade técnica, com aval do Ministério Público junto ao Tribunal (MPTCU) , propugnou por julgar irregulares as contas de todos os responsáveis, imputando-lhes os débitos apurados. Para Luzivete Botelho da Silva Rodrigues e Cantanhede Empreendimentos propôs, ainda, a aplicação da multa proporcional ao dano causado.
	Anuo aos pareceres constantes dos autos, adotando-os como razões de decidir, sem prejuízo das seguintes observações.
	Em que pese a Caixa Econômica Federal ter verificado a execução de 100% dos objetos pactuados, a análise da execução financeira demonstra a ocorrência de grave irregularidade que inviabiliza concluir pelo devido nexo de causalidade entre os recursos repassados e as construções realizadas.
	Restou comprovada a inidoneidade das notas fiscais emitidas pela Strato Construções Comércio e Serviços Ltda e Cantanhede Empreendimentos, pois apresentam chancela da Prefeitura falsificada, não reconhecida pela Secretaria Municipal de Receita.
	Em relação à defesa apresentada pela ex-prefeita, refuto os argumentos acerca do cerceamento de defesa praticado na fase interna desta TCE, considerando as notificações efetuadas pelo tomador de contas.
	Ademais, é firme a jurisprudência no sentido de que apenas na fase externa, com a citação dos responsáveis, se instaura o devido contraditório e ampla defesa.
	A alegada atuação de boa-fé ou com ausência de dolo ou conluio com a contratada não socorre a ex-prefeita, a quem cabia, em primeiro plano, provar a regular aplicação dos recursos. Para a responsabilização no TCU basta a presença de culpa.
	Considerando o princípio da independência das instâncias, o arquivamento de inquéritos na procuradoria da República e na Polícia Federal não é suficiente para sanar a irregularidade verificada.
	Friso que MPF apenas afastou atuação dolosa da responsável, para fins de apuração do cometimento de ato de improbidade administrativa, competência que difere da detida por esta Corte, relativa à ocorrência de atos que produzam dano ao Erário.
	A apresentação de notas fiscais adulteradas prejudica fatalmente a verificação quanto à destinação dos recursos públicos. Não é possível apontar que as empresas contratadas tenham, de fato, executado os serviços.
	Sendo assim, forçoso concluir pela rejeição das alegações de defesa de Luzivete Botelho da Silva Rodrigues, julgando irregulares suas contas, com imputação de débito correspondente ao valor das notas fiscais adulteradas (R$ 381.952,72, em 16/05/2022) e multa prevista no artigo 57 da Lei 8.443/1992.
	Como os demais responsáveis foram revéis, não é possível verificar a existência de elementos para que se possa aferir e reconhecer a ocorrência de boa-fé em suas condutas. Assim, desde logo suas contas devem ser julgadas irregulares. 
	Cantanhede Empreendimentos deve ser condenada em solidariedade com Luzivete Botelho da Silva Rodrigues a ressarcir o dano relativo ao CR 247.483-54/2007 (R$ 381.952,72 em 16/05/2022) , e ao pagamento de multa proporcional ao prejuízo que ocasionou.
	Imputo a Francisco Valbert Ferreira de Queiroz e Strato Construções Comércio e Serviços Ltda a obrigação solidária de ressarcir os valores relativos às notas fiscais falsas no âmbito do CR 178.453-21/2005 (R$146.110,03, em 16/05/2022) . Deixo de aplicar-lhes a multa prevista no artigo 57 da Lei 8.443/1992, tendo em vista a prescrição da pretensão punitiva.
	Feitas essas considerações, voto para que o Tribunal adote o acórdão que submeto à apreciação do Colegiado.
TCU, Sala das Sessões, em 31 de maio de 2022.
WALTON ALENCAR RODRIGUES 
Relator